【裁判字號】    99,抗更(一),4
【裁判日期】    990223
【裁判案由】    確認神明會會份權存在等
【裁判全文】
臺灣高等法院民事裁定                 99年度抗更(一)字第4號
抗  告  人  丙○○
相  對  人  午○○
            未○○
            巳○○
            乙○○
            癸○○兼陳守珪之.
            甲○○兼莊文生之.
            宙○○即蔡鎮源之.
上  七  人
共同代理人  歐宇倫律師
            林蓓珍律師
            林煜翔律師
相  對  人  卯○○○（即陳守珪之承受訴訟人）
            子○○（即陳守珪之承受訴訟人）
            丑○○（即陳守珪之承受訴訟人）
            辰○○（即陳守珪之承受訴訟人）
            寅○○（即陳守珪之承受訴訟人）
            己○○（即莊文生之承受訴訟人）
            辛○○（即莊文生之承受訴訟人）
            壬○○（即莊文生之承受訴訟人）
            庚○○（即莊文生之承受訴訟人）
            丁○○（即莊文生之承受訴訟人）
            戊○○（即莊文生之承受訴訟人）
            申○○○（即莊文生之承受訴訟人）
            酉○○（即蔡鎮源之承受訴訟人）
            玄○○（即蔡鎮源之承受訴訟人）
            宇○○（即蔡鎮源之承受訴訟人）
            亥○○（即蔡鎮源之承受訴訟人）
            天○○（即蔡鎮源之承受訴訟人）
            黃○○（即蔡鎮源之承受訴訟人）
            戌○○（即蔡鎮源之承受訴訟人）
            地○○（即蔡鎮源之承受訴訟人）
上列當事人間因請求確認神明會會份權存在及不存在事件，對於
中華民國98年6月3日臺灣士林地方法院94年度訴字第236號所為
裁定提起抗告，本院裁定如下：
    主  文
原裁定廢棄，應由臺灣士林地方法院更為裁定。
    理  由
一、按「當事人死亡者，訴訟程序在有繼承人、遺產管理人或其
    他依法令應續行訴訟之人承受其訴訟以前當然停止」、「第
    一百六十八條至第一百七十二條及前條所定之承受訴訟人，
    於得為承受時，應即為承受之聲明。他造當事人，亦得聲明
    承受訴訟」、「承受訴訟之聲明有無理由，法院應依職權調
    查之。法院認其聲明為無理由者，應以裁定駁回之」，民事
    訴訟法第168條、第175條及第177條定有明文。是訴訟標的
    之法律關係得繼承者，於當事人死亡時，原當然停止之訴訟
    程序，因其繼承人之承受訴訟而續行。而得承受訴訟之人，
    自應以對該訴訟標的法律關係有繼承權者為限。至承受訴訟
    之聲明有無理由，法院應依職權審認該第三人是否確為爭執
    訴訟標的法律關係之繼承權人後，始得定之。
二、抗告意旨略以：神明會天上聖母（下稱系爭神明會）為社團
    性質之神明會，會員資格得由繼承人繼承，原審被告莊文生
    、陳守珪、蔡鎮源於伊起訴後陸續死亡，自應由其等繼承人
    承受訴訟，為此聲請其等繼承人承受訴訟，惟原裁定竟以系
    爭神明會為財團性質之神明會，會員身分不得為繼承之標的
    為由，駁回伊前開聲請，依法自有未合，爰提起抗告請求廢
    棄原裁定，並准由莊文生、陳守珪、蔡鎮源之繼承人承受訴
    訟等語。
三、經查，抗告人以午○○、未○○、陳珮玟、巳○○、甲○○
    、乙○○、莊文生、陳守珪及蔡鎮源（下稱午○○等9人）
    為被告，請求確認其對系爭神明會之會份權存在，及確認午
    ○○等9人對系爭神明會之會份權不存在（見原法院卷(一)第8
    頁）。嗣於原法院訴訟程序中，陳守珪、莊文生、蔡鎮源依
    序於民國94年8月20日、95年4月17日死亡、96年11月13日死
    亡，有戶籍謄本可稽（見原法院卷(三)第8、185頁，卷(四)第65
    、72頁，卷(五)第211頁）。抗告人遂聲請其等繼承人承受訴
    訟，查陳守珪之繼承人為相對人卯○○○、子○○、丑○○
    、辰○○、寅○○、癸○○（下稱卯○○○等6人）；莊文
    生之繼承人為相對人甲○○、己○○、辛○○、壬○○、庚
    ○○、丁○○、戊○○、申○○○（下稱甲○○等8人）；
    蔡鎮源之繼承人為相對人酉○○、玄○○、宇○○、宙○○
    、亥○○、天○○、戌○○、地○○、黃○○（下稱酉○○
    等9人），固有繼承系統表及戶籍謄本可稽（見原法院卷(四)
    第21、22、65-79頁，卷(五)第211-218頁，卷(六)第48、50- 56
    頁）。惟系爭神明會會份權兼具身分權與財產權法律關係之
    性質，於訴訟程序中為會員之當事人死亡時，是否應命第三
    人承受訴訟，端視該會份權法律關係得否為繼承標的，及第
    三人是否為會份權之繼承權人而定。而抗告人主張系爭神明
    會會員人數少且確定，入會條件不易，有會員大會，為社團
    性質之神明會，會員身份得由繼承人繼承，並有繼承前例等
    語（見本院抗字卷第5-8頁），相對人則稱系爭神明會之會
    員僅係經由原會員之推薦或推舉，再經會員開會決議通過而
    產生，於會員死亡時，會員身分即告消滅，非因繼承、亦不
    得因繼承取得。縱得繼承，通常係由全體繼承人協議一人出
    任或嫡長子孫繼承或由弟弟繼承，亦非由會員之「全體」法
    定繼承人承繼等語（見本院抗字卷第36-39頁，最高法院卷
    第12頁），是有關相對人卯○○○等6人、甲○○等8人、酉
    ○○等9人是否因分別為陳守珪、莊文生、蔡鎮源之法定繼
    承人即得繼承會份權？若能繼承，其中何人應繼承會份權等
    情尚屬不明，自有詳為調查審認之必要。原法院未詳加審究
    ，逕以系爭神明會屬財團性質，會員身分僅專屬於該會員，
    不得為繼承之標的，而駁回抗告人之承受訴訟聲請，依法自
    有未合。抗告意旨指摘原裁定不當，求予廢棄，非無理由。
    又因莊文生、陳守珪及蔡鎮源係於原法院訴訟程序中死亡，
    則有關承受訴訟之裁定無論准否仍應由原法院為之。爰由本
    院將原裁定廢棄，發回原法院，以茲就近調查相關事證，另
    為適當之處理，爰裁定如主文。
中    華    民    國    99    年    2     月    23    日
                    民事第十四庭
                        審判長法  官  林金村
                              法  官  王麗莉
                              法  官  湯美玉
正本係照原本作成。
本裁定除以適用法規顯有錯誤為理由外，不得再抗告。如提起再
抗告，應於收受後10日內委任律師為代理人向本院提出再抗告狀
。
中    華    民    國    99    年    2     月    24    日
                              書記官  蕭進忠

司法院資訊處製作；財團法人民間司法改革基金會備份。
